【裁判字號】    98,交聲,74
【裁判日期】    980206
【裁判案由】    違反道路交通管理處罰條例聲明異議
【裁判全文】
臺灣桃園地方法院刑事交通事件裁定      98年度交聲字第74號
異  議  人  甲○○原名曾素琴.
上列受處分人因違反道路交通管理處罰條例案件，對於交通部公
路總局新竹區監理所桃園監理站民國97年12月14日所為之處分（
原處分案號：桃監裁罰字第52-HC0000000號），聲明異議，本院
裁定如下：
    主  文
原處分撤銷。
甲○○不罰。
    理  由
一、原處分意旨略以：受處分人即異議人甲○○所有車牌號碼
    6591－GT號自用小客車，於民國96年2 月5 日13時13分許，
    在梧棲鎮○○路，行駛快速道路速度超過規定最高速限（未
    滿20公里），經臺中縣警察局安寧派出所逕行舉發違反道路
    交通管理處罰條例第33條第1 項第1 款「汽車行駛快速道路
    速度超過規定最高速限（未滿20公里）」之違規。嗣異議人
    未於應到案日期前到案聽候裁決，亦未依規定期限繳納罰鍰
    結案或向處罰機關陳述意見，原處分機關即交通部公路總局
    新竹區監理所桃園監理站乃於97年12月14日，依道路交通管
    理處罰條例第33條第1 項第1 款暨違反道路交通管理事件統
    一裁罰基準表，以桃監裁罰字第52-HC0000000號裁處異議人
    罰鍰新臺幣（下同）4,500 元。
二、異議意旨略以：異議人未接受原舉發通知單之送達，請求法
    院重新裁決，異議人現無工作，請求能分期付款償還，為此
    聲明不服，請求撤銷原處分等語。
三、按汽車行駛於高速公路、快速道路或設站管制之道路，不遵
    使用限制、禁止、行車管制及管理事項之管制規則而有下列
    行為者，處汽車駕駛人新臺幣3,000 元以上6,000 元以下罰
    鍰：一、行車速度超過規定之最高速限或低於規定之最低速
    限。汽車違反道路交通管理事件，經以科學儀器取得證據資
    料證明其行為違規，當場不能或不宜攔截製單舉發者，得逕
    行舉發之；前項逕行舉發，應記明車輛牌照號碼、車型等可
    資辨別之資料，查明汽車所有人姓名或名稱、住址後，並以
    該汽車所有人為被通知人製單舉發之；受舉發違反道路交通
    管理事件之受處罰人，認為受舉發之違規行為應歸責他人者
    ，應於舉發違反道路交通管理事件通知單應到案日期前，檢
    附相關證據及應歸責人相關證明文件，向處罰機關告知應歸
    責人，處罰機關應即另行通知應歸責人到案依法處理，逾期
    未依規定辦理者，仍依本條例各該違反條款規定處罰；依本
    條例規定逕行舉發之案件，推定受逕行舉發人有過失，道路
    交通管理處罰條例第33條第1 項第1 款、第7 條之2 第1 項
    第7款 、第4 項、第85條第1 項、第4 項亦分別定有明文。
    又違反道路交通管理處罰條例之行為，自行為成立之日起；
    行為有連續或繼續之狀態者，自行為終了之日起，逾3 個月
    不得舉發，道路交通管理處罰條例第56條第1 項第1 款、第
    90 條 前段分別定有明文。又同條例第92條第3 項規定授權
    訂定之違反道路交通管理事件統一裁罰基準及處理細則第5
    條明定：「處理違反道路交通管理事件，有關文書送達之程
    序，依行政程序法之規定」，同細則第11條第1 項第4 款復
    規定：「行為人有本條例之情形者，應填製舉發違反道路交
    通管理事件通知單，並於被通知人欄予以勾記，其通知聯依
    下列規定辦理：三、逕行舉發者，應按已查明之資料填註車
    牌號碼、車輛種類、車主姓名或地址，並於通知單上方空白
    處加註逕行舉發之文字後，由舉發機關送達被通知人。」亦
    明文規定逕行舉發之違反道路交通管理事件通知單應送達於
    被通知人，且其送達程序應依行政程序法規定行之。而送達
    ，於應受送達人之住居所、事務所或營業所為之。於應送達
    處所不獲會晤應受送達人時，得將文書付與有辨別事理能力
    之同居人、受僱人或應送達處所之接收郵件人員。前項規定
    於前項人員與應受送達人在該行政程序上利害關係相反者，
    不適用之。應受送達人或其同居人、受僱人、接收郵件人員
    無正當理由拒絕收領文書時，得將文書留置於應送達處所，
    以為送達。送達，不能依前二條規定為之者，得將文書寄存
    送達地之地方自治或警察機關，並作送達通知書兩份，一份
    黏貼於應受送達人住居所、事務所、營業所或其就業處所門
    首，另一份交由鄰居轉交或置於該送達處所信箱或其他適當
    位置，以為送達。前項情形，由郵政機關為送達者，得將文
    書寄存於送達地之郵政機關。寄存機關自收受寄存文書之日
    起，應保存三個月。對於當事人之送達，有下列各款情形之
    一者，行政機關得依申請，准為公示送達︰一、應為送達之
    處所不明者。二、於有治外法權人之住居所或事務所為送達
    而無效者。三、於外國或境外為送達，不能依第八十六條之
    規定辦理或預知雖依該規定辦理而無效者。有前項所列各款
    之情形而無人為公示送達之申請者，行政機關為避免行政程
    序遲延，認為有必要時，得依職權命為公示送達。當事人變
    更其送達之處所而不向行政機關陳明，致有第一項之情形者
    ，行政機關得依職權命為公示送達，此觀行政程序法第72條
    第1 項、第73條、第74條、第78條等規定亦明。
四、次按公法上有特定相對人之意思表示或意思通知，除法律有
    特別規定者外，在非對話為之者，應以達到相對人時生效，
    所謂達到，乃在使相對人居於可得瞭解之狀態為已足，此在
    法理上應為當然之解釋（行政法院68年度判字第838 號裁判
    意旨參照）。又88年2 月3 日公布、90年1 月1 日施行之行
    政程序法，就行政機關所為有特定相對人之書面行政處分或
    行政行為之送達，於第67條至第91條定有明文規定，同法第
    110 條第1 項復明定：「書面之行政處分自送達相對人及已
    知之利害關係人起；書面以外之行政處分自以其他適當方法
    通知或使其知悉時起，依送達、通知或使知悉之內容對其發
    生效力」。前揭違反道路交通管理事件統一裁罰基準及處理
    細則第5 條既有如上所述之明文規定，且交通裁罰事件中相
    關行政機關所為之行政行為，並非屬行政程序法第3 條第1
    項、第2 項所列舉之得排除行政程序法適用之行政機關或行
    政行為，而交通違規行為之舉發在性質上復屬公法上有相對
    人之書面意思通知，故自應適用行政程序送達之規定，並依
    前開行政法院判決之見解及行政程序法第110 條第1 項之規
    定，以書面之舉發通知依行政程序法之規定送達於受通知人
    時，始完成舉發程序而發生效力。
五、經查：就本件舉發通知單是否有合法送達乙節，臺中縣警察
    局清水分局97年12月31日中縣清警交字第0960046952號函雖
    表示本件舉發通知單業於97年11月10日寄存送達云云，惟經
    本院函詢並待回覆，經核卷內全部資料，均未見送達通知書
    等證明文件，且交通部公路總局新竹區監理所桃園監理站98
    年2 月3 日、竹監桃字第0980002189號函亦表示：「本案另
    查6591-GT 號車第HC0000000 號交通違規案依臺中縣警察局
    清水分局97年12月31日中縣清警交字第0960046952號書函說
    明二之送達狀況為『寄存送達』惟檢視其退件信封正面郵戳
    章為『招領逾期退回』，信封背面為『中華郵政掛號郵件收
    件回執』，未見『送達通知書』等相關證明文件，與前開法
    規不符，舉發單位之寄存送達顯有瑕疵」等語，足見本件舉
    發程序顯有瑕疵，並未完成寄存送達程序，自難認已生合法
    寄存送達之效力。又舉發機關始終未能另覓其他途徑將前開
    舉發通知單合法送達異議人收受，抑或以函文公告方式為公
    示送達，揆諸上開說明，自難認本件舉發違規通知單已合法
    送達異議人而完成舉發。
六、綜上所述，本件舉發違規通知單既未合法送達，原舉發機關
    所為之舉發程序即未完成，而本件受處分人違規之時間為96
    年2 月5 日，依道路交通管理處罰條例第90條第1 項之規定
    ，舉發機關至遲應分別於96年5 月5 日前完成舉發程序，然
    舉發機關並未於期限內再依法辦理送達，則其舉發程序自異
    議人違反道路交通管理處罰條例之行為成立之日起，逾3 月
    未完成，自已不得舉發。詎原處分機關未查，逕於97年12月
    14日以桃監裁罰字第52-HC0000000號違反道路交通管理事件
    裁決書，裁處異議人罰鍰4,500 元，於法自有未合，自應由
    本院將原處分均撤銷，並諭知異議人不罰。
據上論斷，應依道路交通案件處理辦法第20條前段，裁定如主文
。
中    華    民    國    98    年    2     月    6     日
                   交通法庭    法  官  華奕超
以上正本證明與原本無異。
如不服本裁定，應於送達後5 日內，向本院提出抗告狀。
                               書記官  常毓生
中    華    民    國    98    年    2     月    6     日


司法院資訊處製作；財團法人民間司法改革基金會備份。
